【裁判字號】    97,訴,2954
【裁判日期】    980709
【裁判案由】    損害賠償
【裁判全文】
臺灣板橋地方法院民事判決              97年度訴字第2954號
原      告  交通部公路總局第一養護工程處
法定代理人  丙○○
訴訟代理人  成介之律師
複 代 理人  甲○○
被      告  綠原工程有限公司
法定代理人  乙○○
上列當事人間請求損害賠償事件，經臺灣臺北地方法院移送前來
，本院於民國98年6 月25日言詞辯論終結，判決如下：
    主    文
被告應給付原告新臺幣拾捌萬肆仟壹佰陸拾元，及自民國九十
七年八月二十七日起至清償日止，按年息百分之五計算之利息。
原告其餘之訴駁回。
訴訟費用由被告負擔五分之二，餘由原告負擔。
本判決第一項得假執行。被告如以新臺幣拾捌萬肆仟壹佰陸拾
元為原告供擔保者，得免為假執行。
原告其餘假執行之聲請駁回。
    事實及理由
壹、程序事項：
    本件被告未於最後言詞辯論期日到場，核無民事訴訟法第38
    6 條各款所列情形，爰依原告之聲請，由其一造辯論而為判
    決。
貳、實體事項：
一、原告起訴主張：
  (一)被告前參與原告「北二高木柵- 石碇交流道聯絡道106 乙線
    0K-1K 右側綠美化整修工程」（下稱系爭工程）之投標，被
    告並以新臺幣（下同）673,000 元得標後，兩造即簽立系爭
    工程契約，並於契約第3 條載明：「工程範圍：如工程詳細
    價目表及設計圖」，而詳細價目表中，項次壹、一4 載明「
    吉野櫻（H=2.5 ～3cm.W=1 ～1.2m. ψ=5～6cm） 、單位：
    株、數量：56、單價：3,430 、複價：192,080 」，亦即被
    告應有義務為原告栽種56株之特定吉野櫻，其總價為192,08
    0 元。
  (二)系爭工程於吉野櫻驗苗時，因屬落葉並未開花，故被告以開
    立切結書方式保證所栽植者確為吉野櫻，並僅就苗木規格為
    審驗。嗣於民國97年1 至4 月吉野櫻之開花期，原告竟發現
    被告所栽種之植物，其花瓣及花型均與正常之吉野櫻不同，
    原告所屬景美工務段遂於97年4 月14日及同年5 月30日分別
    函請被告限期換植之，然被告卻相應不理。
  (三)被告於95年12月20日出具之切結書載明：系爭工程所使用之
    吉野櫻確為驗苗合格之吉野櫻相關品系，非一般山櫻花或緋
    寒櫻。若有脫誤，則由被告公司更換之，並以該不合格數量
    乘上植栽單價再乘上6 倍扣款方式處理等文字（下稱系爭切
    結書），且兩造所簽立之系爭工程契約條款及補充說明亦有
    相同之約定內容。被告既未履行債務意旨，原告最後函請被
    告應於97年6 月13日前限期改善未果，而此6 倍之扣款為懲
    罰性之違約金，爰依系爭切結書及系爭工程契約條款之約定
    內容提起本件訴訟，並聲明被告應給付原告1,152,480 元（
    3,430 ＊56＊6=1,152,480） 之損害賠償金，及自起訴狀繕
    本送達被告翌日即97年8 月27日起至清償日止，按年息5 ％
    計算之法定遲延利息；願供擔保請准宣告假執行。
二、被告雖未於最後言詞辯論期日到場，惟據其前到庭則以系爭
    工程確實種植56棵櫻花，雖然不是吉野櫻，然原告主張每顆
    單據為3,430 元之計算應該有誤，此金額應包括運費、工資
    、一年保固費用、枯株補植之養護費用及苗木本身之單價，
    況且約定之違約金額亦屬過高等語置辯，並聲明駁回原告之
    訴；如受不利益之判決，願供擔保請准免為假執行。
三、兩造所不爭執之事實：
  (一)兩造於95年10月20日就系爭工程成立契約，並於契約第3 條
    載明：「工程範圍：如工程詳細價目表及設計圖」，而詳細
    價目表中，項次壹、一4 載明「吉野櫻（H=2.5 ～3cm.W=1
    ～1.2m. ψ=5～6cm） 、單位：株、數量：56、單價：3,43
    0 、複價：192,080 」，亦即被告應有義務為原告栽種56株
    之特定吉野櫻。
  (二)被告嗣於同年12月20日簽立切結書交予原告，切結書之內容
    為：系爭工程所使用之吉野櫻確為驗苗合格之吉野櫻相關品
    系，非一般山櫻花或緋寒櫻。若有脫誤，則由被告公司更換
    之，並以該不合格數量乘上植栽單價再乘上6 倍扣款方式處
    理。
  (三)被告於系爭工程所栽種的並非前揭特定吉野櫻，原告已分於
    97年4 月14日、5 月30日函請被告於同年6 月13日前限期換
    植之，然被告卻未完成。
四、本件爭點及法院之判斷：
  (一)按「本要項依政府採購法第63條第1 項規定訂定之，以作為
    機關訂定各類採購契約之參考。本要項內容，機關得依採購
    之特性及實際需要擇訂於契約」，採購契約要項第1 條定有
    明文可參。故採購契約要項第45條「前項違約金，以契約價
    金總額之20％為上限」之規定，具參考性質，雖無強制性，
    仍須審酌一般客觀事實、社會經濟狀況及當事人所受損害情
    形。次按違約金係當事人為確保債務之履行，約定債務人不
    履行債務時，應支付之金錢或其他給付。又違約金之種類，
    可分為懲罰性違約金及賠償額預定性違約金。前者以強制債
    務履行為目的，確保債權效力所定之強制罰，此種違約金於
    債務不履行時，債務人除須支付違約金外，關於其因債之關
    係所應負之一切責任均不因而受影響；後者以違約金為債務
    不履行所生損害之賠償總額，經當事人於損害發生前預先約
    定者，然違約金約定之數額與債權人實際損害顯相懸殊，債
    務人則得依據民法第252 條規定請求法院減至相當之數額。
    又當事人間約定之違約金究屬何者，應依當事人之意思定之
    。復按約定之違約金過高者，法院得減至相當之數額，民法
    第252 條定有明文。至於是否相當，即須依一般客觀事實，
    社會經濟狀況及當事人所受損害情形，以為斟酌之標準。且
    約定之違約金過高者，除出於債務人之自由意思，已任意給
    付，可認為債務人自願依約履行，不容其請求返還外，法院
    仍得依前開規定，核減至相當之數額（最高法院79年台上字
    第1915號判例）。另民法第252 條違約金核減，不問其作為
    懲罰性抑為損害賠償之預定，均有其適用。
  (二)查依據兩造所簽立之系爭工程契約條款及補充說明壹、美化
    植栽部分補充條款之第6 條已載明：「驗收不合格部分，廠
    商應依甲方規定期限內改善完成，並經驗收人員複驗，倘若
    複驗不合格，以該不合格數量* 植栽單價* 六倍扣款方式處
    理」，及被告嗣於同年12月20日簽立切結書交予原告，切結
    書之內容為：系爭工程所使用之吉野櫻確為驗苗合格之吉野
    櫻相關品系，非一般山櫻花或緋寒櫻。若有脫誤，則由被告
    公司更換之，並以該不合格數量乘上植栽單價再乘上6 倍扣
    款方式處理等文字以觀，被告既不否認所摘植非吉野櫻，經
    原告通知後，迄今並未完成改善等事實，則原告主張被告違
    反契約義務應屬足取。
  (三)又兩造所簽立之系爭工程契約中有一「交通部公路總局第一
    區養護工程處詳細價目表」內項次4 已載明吉野櫻（H=2.5
    ～3cm.W=1 ～1.2m. ψ=5～6cm） 、單位：株、數量：56、
    單價：3,430 元（見臺北地院97年度審訴字第1724號卷第10
    頁），被告抗辯每株單價非3,430元，即不足取。又違約金
    之約定是否相當，即須依一般客觀事實，社會經濟狀況、當
    事人實際所受損害及債務人如能如期履行債務時，債權人可
    享受之一切利益為衡量標準。是當事人所受之一切消極損害
    （即可享受之預期利益）及積極損害，均應加以審酌。查系
    爭工程主要目的在於景觀維護及綠地之美化，被告需負責之
    項目包括整地、回填花土等基礎工程，及種植爬牆虎、紫花
    馬櫻丹及系爭吉野櫻等植物（見同上卷第5-10頁），除系爭
    吉野櫻誤植為一般山櫻花外，其餘植物並無錯誤，而被告所
    誤植之一般山櫻花亦均栽植完成且開花，有原告所舉現場拍
    攝之照片在卷可稽（同上卷第16-17 頁），縱然被告將一般
    山櫻花誤認為吉野櫻，系爭工程之目的，即被告之綠化工程
    亦已達成。
  (四)再者，一般山櫻花與吉野花或許在每株之單價與管理維護有
    所不同，然其適合種植之地區並無不同，若原告認為有必要
    改種吉野櫻，審酌被告已經系爭工程種植之基礎工程例如整
    地、填土等工作完成，原告若再行發包，上開完成之基礎工
    程無庸另外發包，其就吉野櫻部分增加之發包費用，應不至
    於太高。故本院審酌上述之情形，及系爭工程契約之目的，
    認原告主張依據系爭工程契約條款及補充說明、系爭切結書
    之約定受有1,152,480 元（3,430 ＊56＊6=1,152,480） 違
    約金尚屬過高，應核減為384,160 元為適當（即2 倍，3,43
    0 ＊56＊2=384,160） ，原告逾此部分之請求，則不足採。
五、綜上所述，原告依據系爭工程契約條款及補充說明、系爭切
    結書之約定主張受有384,160 元之損害賠償金，及自起訴狀
    繕本送達被告翌日即97年8 月27日（見同上卷第24頁送達回
    證）起至清償日止，按年息5 ％計算之法定遲延利息，為有
    理由，逾此部分之請求，則無理由，應予駁回。
六、末按所命給付之金額或價額未逾50萬元之判決，法院應依職
    權宣告假執行，民事訴訟法第389 條第1 項第5 款定有明文
    ，本件原告陳明願供擔保，聲請宣告假執行，就其勝訴部分
    ，本院所命給付之金額僅為384,160 元，未逾50萬元，依上
    開規定，本院就此部分自應依職權宣告假執行，原告聲請願
    供擔保宣告假執行，此不過促使法院職權發動，本院無須就
    其此部分為准駁之判決，惟被告陳明願供擔保請准免為假執
    行之宣告，亦無不合，爰酌定相當擔保金額准許之。至原告
    敗訴部分，其餘假執行之聲請，因訴之駁回而失所附麗，不
    應准許，應予駁回。
七、本件事證已臻明確，兩造其餘攻擊防禦方法及未經援用之舉
    證，經審酌核與本件判決結果不生影響，不再一一論述，附
    此敘明。
八、訴訟費用負擔之依據：民事訴訟法第79條。
中    華    民    國    98    年    7     月    9     日
                  民事第二庭    法  官  吳振富
以上正本係照原本作成
如對本判決上訴，須於判決送達後20日內向本院提出上訴狀
中    華    民    國    98    年    7     月    9     日
                                書記官  李宏明


司法院資訊處製作；財團法人民間司法改革基金會備份。
